臺灣臺北地方法院民事裁定　　　　　　 92年度簡上字第762號
　　上　訴　人　丙○○
　兼訴訟代理人　乙○○
　　被　上訴人　丁○○
　　法定代理人　甲○○
上列當事人間請求確認存款債權存在等事件，上訴人對於中華民
國92年10月9日本院臺北簡易庭91年度北簡字第16754號第一審判
決提起上訴，本院判決如下：
    主      文
原判決關於確認丙○○在台北銀行股份有限公司古亭分行帳號三
九Ｚ000000000號帳戶內存款新台幣肆拾伍萬元為乙○
○所有部分，暨訴訟費用之裁判均廢棄。
上開廢棄部分，被上訴人在第一審之訴駁回。
其餘上訴駁回。
第一、二審訴訟費用，由上訴人負擔五分之二，餘由被上訴人負
擔。
    事實及理由
壹、本訴部分：
一、被上訴人起訴主張：
    (一)其為上訴人乙○○之女，於民國 89年9月20日取得本院89
      年度家全字第22號民事假處分裁定，乙○○應自89年7月1
      日起至本院88年家訴字第58號事件判決確定前，按月給付
      其新台幣（下同） 1萬元，詎乙○○就上開債務，僅給付
      至90年12月31日止，自 91年1月份起即未繼續給付，上訴
      人丙○○為乙○○之子，被上訴人查得丙○○名下台北銀
      行股份有限公司古亭分行（下稱台北銀行古亭分行）之45
      萬元存款（下稱系爭存款）實係乙○○所有，為強制執行
      乙○○所有之系爭存款，爰提起本件訴訟，先位聲明請求
      確認系爭存款為乙○○所有。理由如下：
      (1)上訴人辯稱系爭存款係丙○○繼承所得及個人收入所得
        ，然被告丙○○之母早於75年間去世，而該項款項係於
        86年間方才開戶存入，且訴外人余國興所書立協議書內
        容：「．．．開始給付補償金之期日不得逾和解成立日
        （即75年）5年．．．」等語，可知丙○○至遲於 80年
        間即應取得該和解賠償金，可見系爭存款並非丙○○所
        有。
      (2)乙○○於台灣高等法院92年度家訴字第 1號給付生活費
        事件92年5月19日之言詞辯論筆錄中，自承：「 ．．．
        老三（即被告丙○○）在研究所，老三生活費是我負責
        ．．．」等語，可見被告丙○○迄今仍就學中，並無工
        作所得收入，且被告丙○○ 89年度之薪資總所得僅6萬
        元，其89年度之平均存款金額卻高達40餘萬元，所得與
        存款收入並不相符。況丙○○當時剛考上大學，並於台
        南就讀，不可能分身於乙○○所開設於台北之誼泰水電
        工程有限公司（下稱誼泰公司）工作而取得收入，故系
        爭存款債權確實為乙○○所有。
      (3)乙○○在台灣高等法院91年度家抗字第 270號、最高法
        院91年度台抗字第 612號假處分強制執行事件中雖辯稱
        其已無工作，未在訴外人誼泰公司領有薪資，並無其他
        財產可供執行等語，惟上開抗告業已分別經台灣高等法
        院及最高法院駁回確定，且查自84年起至86年以下，被
        告乙○○仍有定存存款 690萬元，又觀被上訴人向鈞院
        聲請提起假扣押、假處分、強制執行等執行程序所扣得
        乙○○之財產，計有乙○○房產、銀行存款、股票、薪
        資等可知，乙○○並非真無資力。又丙○○目前為一名
        學生，尚在求學階段，並無任何工作之收入，而乙○○
        經鈞院管收後，仍可出資提供擔保獲釋，依一般經驗法
        則即可推知，丙○○名下系爭存款之來源，即乙○○將
        其財產移轉於其名下所致，故丙○○對於系爭存款之債
        權，應為乙○○為規避被上訴人之債權行使，以其名義
        存入台北銀行。
    (二)若本院認為系爭存款為乙○○贈與丙○○，因此項無償行
      為有害於被上訴人之債權，則備位聲明請求撤銷此項贈與
      行為。
    (三)原審判決確認系爭存款為乙○○所有，上訴人乙○○、丙
      ○○提起上訴，被上訴人答辯聲明：駁回上訴人之上訴。
二、上訴人抗辯：
    (一)系爭存款確實係丙○○所有，茲就系爭存款之來源說明如
      下：
      (1)86年 2月間第一筆10萬元存入款項，係丙○○的母親車
        禍過世之肇事人余國興，於86年1月間賠償所得；89年3
        月存入10萬元，亦係余國興所賠償之款項。
      (2)丙○○於82年至84年間因乙○○之贈與，取得臺北市○
        ○○路 ○段4號4樓房、地（下稱前開不動產）之所有權
        ，嗣誼泰公司於85年間向萬協實業股份有限公司（下稱
        萬協公司）承攬泰順市場新建大樓之機電工程，依約請
        求台北銀行提供1070萬元之履約保證，台北銀行要求誼
        泰公司提供價值相當之不動產為擔保，誼泰公司乃洽借
        丙○○提供所有前開不動產作為擔保品，因此每月支付
        丙○○ 26925元為對價，半年付款一次，此即為誼泰公
        司於88年7月7日、89年1月19日各支付 161550元至系爭
        存款帳戶之緣由；自89年間起，誼泰公司支付丙○○之
        對價增加為每月 32310元，半年付款一次，此即為誼泰
        公司於89年8月5日、90年 1月20日、同年6月6日各支付
        193860元至系爭存款帳戶之原因。
      (3)系爭存款帳戶中， 87年間陸續多次小額存款合計9萬元
        、88年間陸續多次小額存款合計10萬5千元、 89年2、3
        月存入合計3萬元、90年10月存入3萬元、91年2月存入2
        萬元，均係乙○○給付丙○○之生活費、學費及保險費
        用。
      (4)乙○○於88年7月8日、89年1月20日向丙○○借款 14萬
        元、16萬元（自系爭存款帳戶提領），乃於 90年5月間
        以30萬元支票存入系爭存款帳戶還款。
      (5)乙○○於90年7月24日向丙○○借款 50萬元（自系爭存
        款帳戶提領），乃於同月26日將51萬元現金存入系爭存
        款帳戶還款。
    (二)系爭存款帳戶內款項之來源，或為余國興給付丙○○之損
      害賠償款項，或為丙○○本於所有前開不動產而取得之收
      益，或為乙○○履行法定扶養義務給付之扶養費用，均屬
      丙○○所有。且系爭存款帳戶之支出情形，除上述幾筆借
      貸予乙○○之款項外，其餘額度較低之提款，均係丙○○
      自行以提款卡提領使用，被上訴人指稱系爭存款乃乙○○
      所有，自非真實。
    (三)系爭存款非屬乙○○所有，亦非乙○○無償贈與丙○○，
      是被上訴人依據民法第 244條之規定，請求法院撤銷贈與
      行為，自亦無理由。
    (四)上訴人對於原審判決其敗訴部分，提起上訴，於本院聲明
      ：(1)原判決主文第一、二項廢棄。(2)上開廢棄部分，駁回
      被上訴人於第一審之訴。
三、按「確認法律關係之訴，非原告有即受確認判決之法律上利
    益者，不得提起之。」，民事訴訟法第247條第1前段定有明
    文。經查，被上訴人為乙○○之女，前以維持基本生活之必
    要為由，向本院聲請裁定對乙○○為給付扶養費用之假處分
    ，經本院以89年度家全字第22號裁定命乙○○應自89年7 月
    1日起至本院 88年度家訴字第58號事件判決確定前，按月給
    付被上訴人1萬元，惟乙○○僅給付至 90年12月31日止，即
    未再為給付，經被上訴人向本院民事執行處聲請假處分強制
    執行乙○○之財產，本院認為經被上訴人百般追尋，已難發
    現有可供執行之財產，而於91年7月29日以89年執全字第176
    2號裁定駁回此項強制執行聲請，經台灣高等法院以91 年家
    抗字第270號裁定廢棄本院上揭裁定，由本院以 91年執全更
    字第 3號繼續執行，認定乙○○顯有履行義務之可能故不履
    行，於92年9月9日裁定管收，翌日乙○○清償完畢（至92年
    9 月為止之扶養費用）獲釋，又未繼續依據上開假處分裁定
    給付扶養費用，經被上訴人再次聲請強制執行（本院92年執
    全字第3015號），本院復因被上訴人無法查報乙○○可供執
    行之財產，於 93年12月7日終結該執行案件等情，為兩造所
    不爭執，並經本院調取上開執行卷宗核閱無訛；則被上訴人
    對於乙○○上開假處分之扶養費債權既尚未完全清償，並因
    無法查報乙○○之財產而無從強制執行，系爭存款究否乙○
    ○所有之財產，自足以影響被上訴人上開假處分裁定債權得
    否經由強制執行程序實現，加以兩造就系爭存款之誰屬確有
    爭執，堪認兩造間關於此項法律關係存否不明，其不安狀態
    已足以影響被上訴人之私法上地位，是應認被上訴人就系爭
    存款誰屬，確實具有即受確認判決之法律上利益，應得提起
    確認之訴，合先敘明。
四、按「當事人主張有利於己之事實者，就其事實有舉證之責任
    。」，民事訴訟法第 277條前段定有明文。本件被上訴人起
    訴主張丙○○名下之系爭存款實係乙○○所有，揆諸上開規
    定，自應由被上訴人負擔證明系爭存款確屬乙○○所有之舉
    證責任。有關於此，被上訴人雖依據「丙○○之母係於75年
    間死亡，系爭存款帳戶卻於86年始開戶」、「丙○○迄92年
    間仍係學生身分」、「丙○○89年度之薪資總所得僅 6萬元
    」、「丙○○於台南就讀大學，不可能至台北的誼泰公司上
    班」等兩造所不爭執之事實，推論系爭存款不可能是他人對
    於丙○○母親車禍死亡之賠償款，丙○○亦不可能自誼泰公
    司獲取數十萬元之薪資等情，惟查：
    (一)上訴人主張系爭存款帳戶於 86年2月間開戶時所存入之第
      一筆10萬元款項，係丙○○之母因車禍過世之肇事人余國
      興，於86年1月間賠償所支付，另系爭存款帳戶於89年3月
      間存入之10萬元，亦係余國興所賠償之款項等情，業據證
      人余國興於本院結證：「（提示原審卷第 171頁協議書，
      你是否看過？）我有看過，在75年10月13日晚上我出了車
      禍，當時是因為我車輛失控，越過安全島與對向的車輛相
      撞，當時對方的車上有六人，．．．，有一份協議書金額
      為80萬元，這80萬元是要做為小孩以後之教育費用，全部
      只有這份協議書，我記得從協議書成立以後， 5年至10年
      內之間要全部清償完畢，後來因為我經濟上並不寬裕，在
      82年左右先清償10萬元，在85、86年過年時我又清償了10
      萬元，後來到88年底左右，我收到乙○○一封存證信函，
      信中提及尚有60萬元之金額未給付，之後我在89年至90年
      間陸陸續續將60萬元分三次清償完畢，一次10萬元，一次
      20萬元，一次30萬元。協議書上簽名筆跡是我的，也是一
      起去認證。」等語綦詳，並提出協議書、認證書、存證信
      函等影本各一件附卷可稽，堪信為真實。則上開各10萬元
      之款項既係余國興因肇事導致丙○○之母親死亡，而賠償
      丙○○之款項，自屬丙○○之財產無訛。
    (二)上訴人主張丙○○於82年間因乙○○之贈與，取得前開不
      動產之所有權一節，有建物謄本、土地登記申請書、公證
      書、土地建築改良物贈與所有權移轉契約書等在卷可稽，
      堪信為真正；是前開不動產屬丙○○所有之財產，應屬明
      確。上訴人另主張誼泰公司於85年間向萬協公司承攬泰順
      市場新建大樓之機電工程，請求台北銀行提供1070萬元之
      履約保證，台北銀行要求誼泰公司提供價值相當之不動產
      為擔保，誼泰公司乃洽借丙○○提供所有前開不動產作為
      擔保品，每月支付丙○○ 26925元為對價，並自89年間起
      ，增加為每月 32310元，半年付款一次，此即為誼泰公司
      於88年7月7日、89年1月19日各支付 161550元至系爭帳戶
      ，並於89年8月5日、90年1月20日、同年6月6日各支付193
      860 元至系爭存款帳戶之原因等情，有履約保證金保證書
      、85年10月1日協議書、 88年12月25日協議書、台北銀行
      金華分行函（載有：「本行於85年10月應客戶誼泰水電公
      司申請履約保證授信額度，該公司以提供臺北市○○○路
      ○段4號4樓不動產設定第一順位抵押權新台幣960萬元予本
      行為擔保」等語，並附有相關不動產登記資料）等附卷足
      據，堪信為真實。則系爭存款帳戶內上開二筆161550元、
      三筆193860元之款項，既均為丙○○提供所有前開不動產
      予誼泰公司擔保使用所得之對價，該等款項自亦屬丙○○
      本人所有之財產無誤。
    (三)按直系血親相互間負有扶養義務，民法第 1114條第1款定
      有明文。丙○○乃乙○○之子，於70年2月2日出生，迄92
      年間仍就讀研究所中，尚無謀生能力等情，乃兩造不爭之
      事實；則上訴人主張系爭存款帳戶中，87年間陸續多次小
      額存款合計9萬元、88年間陸續多次小額存款合計10萬5千
      元、89年2、3月存入合計3萬元、90年10月存入3萬元、91
      年2月存入2萬元，均係乙○○給付丙○○之生活費、學費
      及保險費用等情，衡諸乙○○乃丙○○之父親，丙○○斯
      時尚未具備謀生能力等情，即與常情無違，而非不得採信
      。則系爭存款帳戶中上開9萬元、10萬5千元、3萬元、3萬
      元、 2萬元之款項，既係乙○○履行法定扶養義務而給付
      丙○○之生活費用，該等款項自應亦屬於丙○○所有之財
      產。
    (四)上訴人另主張乙○○於88年7月8日、89年1月20日向丙○
      ○借款14萬元、16萬元（自系爭存款帳戶提領），乃於90
      年5月間以30萬元支票存入系爭存款帳戶還款，及乙○○
      於90年7月24日向丙○○借款50萬元（自系爭存款帳戶提
      領），乃於同月26日將51萬元現金存入系爭存款帳戶還款
      等情，經核均與卷附系爭存款帳戶明細所記載之款項進出
      情形相符，應堪採信。則上開30萬元、51萬元之款項，既
      係乙○○自系爭存款帳戶向丙○○借貸取得後，返還借款
      所存入，自亦屬於丙○○所有之財產甚明。
    (五)綜上所述，系爭存款帳戶內款項之來源，經核或為余國興
      給付丙○○之損害賠償，或為丙○○本於所有前開不動產
      而取得之收益，或為乙○○履行法定扶養義務給付之扶養
      費用，或為乙○○向丙○○借貸所返還之款項，而均屬丙
      ○○所有。是被上訴人主張系爭存款乃乙○○所有云云，
      應非可採，其請求確認系爭存款乃乙○○所有，自無理由
      ，應予駁回。再系爭存款既均非乙○○贈與丙○○之款項
      ，上訴人以備位聲明請求本院撤銷乙○○贈與系爭存款予
      丙○○之行為，自亦無理由，應予駁回。
五、從而原審判決確認系爭存款為乙○○所有，尚有未洽；上訴
    人就此部分指摘原判決不當，求予廢棄改判，為有理由，應
    予准許。
貳、反訴部分：
一、上訴人反訴主張：
    (一)丙○○系爭存款實與乙○○並無任何干係，被上訴人濫行
      起訴，以不實事證蒙蔽鈞院，使鈞院以91年裁全字第7301
      號裁定准許假扣押丙○○之財產，而以91年執全字第2717
      號執行命令，於91年9月12日扣押系爭存款，致丙○○每
      月損失利息4500元，且其濫行起訴之行為，侵犯上訴人之
      名譽，爰依據侵權行為之法律關係，請求被上訴人賠償上
      訴人35萬元之精神慰撫金，並自 91年9月12日起至系爭存
      款帳戶之假扣押執行解除之日止，另賠償丙○○每月4500
      元之利息損失。
    (二)原審駁回上訴人之反訴，上訴人提起上訴，於本院聲明：
      (1)原判決駁回上訴人反訴部分廢棄。(2)上開廢棄部分，被
      上訴人應給付上訴人 35萬元，並自91年9月12日起至系爭
      存款帳戶之假扣押執行解除之日止，每月給付上訴人丙○
      ○4500元。
二、被上訴人抗辯：
    (一)乙○○為逃避被上訴人債權之行使，違法惡意處分其名下
      遭扣押之財產，偽造股東同意書、信託契約書等文件，並
      將其名下誼泰公司之股份移轉予他人，因此業已經鈞院以
      惡意脫產為由，將乙○○管收在案，以此推知，丙○○名
      下系爭存款，當亦係乙○○為達脫產目的所為之處分行為
      ，被上訴人既已取得對乙○○之執行名義，為確保債權無
      受乙○○惡意處分而無法受償之危險，自得對乙○○及丙
      ○○提出確認系爭存款係乙○○所有之訴訟，並假扣押系
      爭存款以為保全，應不構成侵權行為，上訴人請求賠償損
      害，並無理由。
    (二)對於上訴人之上訴，答辯聲明：駁回上訴。
三、本件被上訴人以上訴人二人為被告，起訴請求確認丙○○名
    下系爭存款為乙○○所有，並向本院聲請假扣押丙○○之財
    產，經本院以91年裁全字第7301號裁定准許假扣押後，被上
    訴人聲請強制執行，由本院以91年執全字第2717號執行命令
    ，於91年9月12日扣押系爭存款等情，為兩造所不爭執，並
    經本院調取上開假扣押裁定及執行卷宗核閱屬實。惟查，被
    上訴人為乙○○之女，前以維持基本生活之必要為由，向本
    院聲請裁定對被告為給付扶養費用之假處分，經本院以89年
    度家全字第22號裁定命乙○○應自89年7月1日起至本院88年
    度家訴字第58號事件判決確定前，按月給付被上訴人1萬元
    ，惟乙○○僅給付至90年12月31日止，即未再為給付，經被
    上訴人向本院民事執行處聲請假處分強制執行乙○○之財產
    ，本院認為經被上訴人百般追尋，已難發現有可供執行之財
    產，而於91年7月29日以89年執全字第1762號裁定駁回此項
    強制執行聲請，經台灣高等法院以91年家抗字第270號裁定
    廢棄本院上揭裁定，於本院91年執全更字第3號繼續執行，
    本院以乙○○顯有履行義務之可能故不履行，於92年9月9日
    裁定管收，翌日乙○○清償完畢（至92年9月為止之扶養費
    用）獲釋，又未繼續依據上開假處分裁定給付扶養費用，經
    被上訴人再次聲請強制執行（本院92年執全字第3015號），
    本院復因被上訴人無法查報乙○○可供執行之財產，於93年
    12 月7日終結該執行案件等情，前已敘明；則衡諸乙○○為
    被上訴人之父親，未盡扶養義務，經本院以假處分裁定命其
    每月給付被上訴人1萬元，不依據裁定按時給付，為本院認
    定「顯有履行義務之可能故不履行」而裁定管收後，始有清
    償積欠之扶養費，獲釋後，復拒絕繼續支付扶養費，導致被
    上訴人強制執行無結果，及丙○○至92年間仍為不具謀生能
    力之學生，且為乙○○之子，被上訴人主觀上認為丙○○不
    可能有高達45萬元之系爭存款，系爭存款實際上可能係乙○
    ○所有，應屬合理等情，被上訴人為保障其請求扶養費之權
    利，依據民事訴訟法之規定，提起民事訴訟確認系爭存款係
    乙○○所有，並以假扣押之方式保全其將來執行之權益，尚
    難認有不法侵害上訴人權利之故意或過失可言，核與侵權行
    為之構成要件有間。從而上訴人主張被上訴人以提起民事訴
    訟及執行假扣押之方式，侵害上訴人之名譽權，並造成丙○
    ○系爭存款之利息損失，依據侵權行為之法律關係，反訴請
    求被上訴人賠償上訴人35萬元之精神慰撫金，並自 91年9月
    12日起至系爭存款帳戶之假扣押執行解除之日止，另賠償丙
    ○○每月4500元之利息損失，核無理由，應予駁回。
四、原審駁回上訴人之反訴及假執行聲請，核無違誤；上訴人就
    此部分，指摘原判決不當，求予廢棄，為無理由，應予駁回
    。
參、本件事證已臻明確，兩造其餘之攻擊或防禦方法，經本院審
    酌後，認均與本件之結論無涉，茲不再一一論述，併予敘明
    。
肆、據上論結，本件上訴人之上訴一部有理由，一部無理由，依
    民事訴訟法第436條之1第3項、第450條、第449條第1項、第
    79條，判決如主文。
中  　華  　民  　國　 　94  　年　　7　　月　  4     日
            民事第二庭審判長   法      官  鄭純惠
                               法      官  汪漢卿
                               法      官  楊代華
以上正本係照原本作成。
不得上訴。
中  　華  　民  　國　 　94  　年　　7　　月　  4     日
                               法院書記官  劉碧輝
